臺中高等行政法院判決
　　　　　　　　　　　　　　　　 96年度訴更一字第00020號
　　　　　　　　　　　　　　　.
原　　　告　甲○○
被　　　告　財政部臺灣省中區國稅局
代　表　人　乙○○
訴訟代理人　丙○○
上列當事人間因遺產稅事件，原告不服財政部中華民國 94年7月
27日台財訴字第 09400156690號訴願決定，提起行政訴訟。經本
院判決後，原告提起上訴，經最高行政法院廢棄原判決，發回更
審。本院更為判決如下︰
　　主  文
原處分（即復查決定）及訴願決定均撤銷。
本審及發回前上訴審之訴訟費用由被告負擔。
　　事  實
一、事實概要：
    緣原告之配偶陳王秀女於民國（以下同）89年9月7日死亡，
    原告申報遺產總額新臺幣（以下同） 111,244,123元，經被
    告核定遺產總額 111,244,123元，扣除額24,723,234元，遺
    產淨額79,520,889元，應納稅額27,096,564元。嗣經原查更
    正扣除額16,287,394元，遺產淨額87,956,729元，應納稅額
    30,555,258元。原告不服，就生存配偶剩餘財產差額分配請
    求權之扣除額申請復查，未獲變更，向財政部提起訴願，亦
    遭駁回，遂提起本件行政訴訟。
二、兩造聲明：
    (一)原告聲明求判決：
      1.訴願決定及原處分（即復查決定）均撤銷。
      2.訴訟費用由被告負擔。
    (二)被告聲明求為判決：
      1.原告之訴駁回。
      2.訴訟費用由原告負擔。
三、兩造之陳述：
    (一)原告部分：
      1.查民法親屬編施行法於 85年9月25日增訂第6條之1，明
        定婚姻關係存續中以妻名義在74年6月4日以前取得之不
        動產，在新法施行後 1年緩衝期間內，得由夫妻重新認
        定財產之歸屬，於施行1年後，一體適用新法即74年6月
        3日修正公布之民法第 1017條之規定。查74年6月4日以
        前結婚，並適用聯合財產制之夫妻，於婚姻關係存續中
        以妻之名義在同日以前取得之不動產，於 86年9月27日
        以前，聯合財產歸屬之認定，係依據74年6月3日修正前
        之民法第1017條第1、2項規定，除妻證明為其特有財產
        或原有財產外，為夫所有；反之， 86年9月27日起，依
        據民法親屬編施行法第6條之1規定，適用修正之第1017
        條之結果，妻既為登記名義人，則聯合財產中之不動產
        應為其所有。是以一年緩衝期間之立法設計，僅係在此
        期間得由夫妻重新認定財產之歸屬，而非謂此期間經過
        後，即否定夫妻於74年6月4日前取得之聯合財產因適用
        修正前民法第1017條第1、2項規定而為夫取得不動產所
        有權之效力。質言之，夫妻於74年6月4日前於婚姻關係
        存續中取得之不動產，而登記於妻名下，於 86年9月27
        日以前，因適用修正前之舊法，除妻能證明為其原有財
        產或特有財產外，應為夫所有； 86年9月27日以後，則
        依親屬編施行法第6條之1規定，適用新法之結果，應歸
        屬於妻所有。此登記於妻名下之不動產所有權，如原非
        妻於結婚時所有或婚姻關係存續中因繼承或其他無償取
        得之原有財產或特有財產，而因 1年緩衝法定期間之經
        過所產生變動，乃因適用新舊法律所致，不得謂因逾86
        年9月26 日，即認定聯合財產中之不動產溯自登記時起
        自始即歸屬於妻。則系爭不動產究竟是否原告出資購買
        而借用被繼承人名義登記？或係被繼承人之原有財產或
        特有財產？即有審究之必要。此攸關系爭土地應否列入
        被繼承人之剩餘財產計算之範圍。查系爭土地既未能證
        明係被繼承人依當時民法規定取得之原有或特有財產，
        自始保有所有權，而係於 86年9月27日，始依民法親屬
        編施行法第6條之1規定，歸屬其所有，從而被繼承人取
        得系爭土地之所有權，即在74年6月5日之後，應有民法
        第 1030條之1規定之適用。綜上，原告聲明求為撤銷訴
        願決定及原處分，即為有理由，請求判決如聲明所示。
    (二)被告部分：
      1.「聯合財產中，夫或妻於結婚時所有之財產，及婚姻關
        係存續中取得之財產，為夫或妻之原有財產，各保有其
        所有權。」「聯合財產關係消滅時，夫或妻於婚姻關係
        存續中所取得而現存之原有財產，扣除婚姻關係存續中
        所負債務後，如有剩餘，其雙方剩餘財產之差額，應平
        均分配。但因繼承或其他無償取得之財產，不在此限。
        」「中華民國74年6月4日以前結婚，並適用聯合財產制
        之夫妻，於婚姻關係存續中以妻之名義在同日以前取得
        不動產，而有左列情形之一者，於本施行法中華民國85
        年 9月26日修正生效一年後，適用中華民國74年民法親
        屬編修正後之第1017條規定。」為行為時民法第1017條
        前段、第1030條之1第1項及民法親屬編施行法第6條之1
        所明定。次按「民法第 1030條之1，係於民國74年6月3
        日增訂，而夫妻於民法親屬編修正前已結婚並取得之財
        產，是否有該規定之適用，法無明文，惟依照最高法院
        81年10月8日81年度台上字第2315號判決要旨『‧‧‧
        74年6月3日修正公布施行民法親屬編施行法未特別規定
        修正後之民法第 1030條之1規定，於修正前已結婚並取
        得之財產，亦有其適用，則夫妻於民法親屬編修正前已
        結婚並取得之財產，自無適用該修正規定之餘地。』，
        並無上揭規定之適用，故聯合財產制夫或妻一方死亡時
        ，有關剩餘財產差額分配請求權之適用，以民國 74年6
        月5日（含當日）後取得之財產為限。」為財政部87年1
        月22日台財稅第871925704號函所明釋。
      2.原告提示全體繼承人同意書與請求權計算表主張行使剩
        餘財產差額分配請求權（以下簡稱請求權）54,987,484
        元，經被告初查核算被繼承人死亡時之剩餘財產21,213
        ,350 元，生存配偶之剩餘財產118,161元，核算請求權
        扣除額10,547,594元。嗣經被告以被繼承人所遺臺中市
        ○區○○段32之156地號土地公告現值 16,871,680元，
        屬74年6月4日以前取得之財產，不能適用扣除規定，乃
        重行核算請求權扣除額 2,111,754元。原告不服，申請
        復查主張，被繼承人於74年6月4日前與他人共有臺中市
        ○區○○段32之1地號土地，已於88年4月20日因和解共
        有物分割而單獨取得該地號分割出之 32之156地號土地
        ，其既已因分割移轉而取得上開土地所有權，自應以地
        政機關所載登記日期 88年4月20日為系爭土地取得日期
        始為適法云云。經被告復查決定略以，查被繼承人所遺
        臺中市○區○○段 32之156地號土地，係分割自同地段
        32之1 地號，登記原因為和解共有物分割，取得日期為
        88年4月20日，前次移轉為62年6月，有土地登記簿謄本
        及共有土地分割明細表可稽。次查財政部 93年5月17日
        台財稅字第0930452552號函附法務部 93年4月26日法律
        決字第09300 15208號函示，夫妻一方於 74年6月4日前
        取得與他人共有之土地，在聯合財產關係消滅前因和解
        共有物分割而為單獨所有者，由於分割之行為僅係在使
        夫妻之一方與他共有人就存在於共有土地全部之應有部
        分，互相移轉，而取得各自分得部分之單獨所有權，僅
        係夫妻一方財產狀態之變更，應仍屬於74年6月4日前取
        得之財產。依上揭函示，原告主張列入請求權扣除額計
        算，核不足採，原核定並無不合，復查後予以駁回。原
        告猶未甘服，循序提起訴願，並經財政部訴願決定駁回
        。
      3.訴訟意旨略謂：原告主張各共有人就存在於共有物之應
        有部分，互為移轉，使各共有人取得各自分得部分之單
        獨所有權，由此可知共有物之分割乃是一種權利之移轉
        ，性質上屬於處分行為，共有物分割屬所有權移轉應於
        移轉時課徵土地增值稅並應為變更登記，其取得所有權
        之時點當為該登記日期。本件被繼承人於74年6月4日前
        與他人共有臺中市○區○○段 32之1地號土地，已於88
        年 4月20日因和解共有物分割而單獨取得該地號分割出
        之 32之156地號土地，其既已因分割移轉而取得上開土
        地所有權，自應以地政機關所載登記日期 88年4月20日
        為系爭土地取得日期始為適法，財政部 93年5月17日台
        財稅第0930452552號函附法務部 93年4月26日法律決字
        第0930015208號函，認定系爭不動產仍屬74年6月3日民
        法親屬編修正前取得之財產，不適用請求權之規定，實
        屬不當，且夫妻於74年6月4日前於婚姻關係存續中取得
        之不動產，登記於妻名下，於 86年9月月27日以前，因
        適用修正前之舊法，除妻能證明為其原有財產或特有財
        產外，應為夫所有； 86年9月27日以後，則依親屬編施
        行法第6條之1規定，適用新法之結果，應歸屬於妻所有
        。而因 1年緩衝法定期間之經過所產生變動，乃因適用
        新舊法律所致，不得謂因逾 86年9月26日，即認定聯合
        財產中之不動產溯自登記時起自始即歸屬於妻，則系爭
        不動產究竟是否原告出資購買而借用被繼承人名義登記
        ？或係被繼承人之原有財產或特有財產？攸關系爭土地
        應否列入被繼承人之剩餘財產計算之範圍。系爭土地既
        未能證明係被繼承人依當時民法規定取得之原有或特有
        財產，自始保有所有權，而係於 86年9月27日始依民法
        親屬編施行法第6條之1規定，歸屬其所有，從而被繼承
        人取得系爭土地之所有權，即在74年6月5日之後，應有
        民法第1030條之1規定之適用云云。
      4.查原告主張被繼承人於74年6月4日前與他人共有之土地
        ，經於 88年4月20日因和解共有物分割而取得應有部分
        之單獨所有權，自應以地政機關所載登記日期 88年4月
        20日為系爭土地取得日期始為適法乙節，查夫妻一方於
        74年6月4日前取得與他人共有之土地，在聯合財產關係
        消滅前因和解共有物分割而為單獨所有者，由於分割之
        行為僅係在使夫妻之一方與他共有人就存在於共有土地
        全部之應有部分，互相移轉，而取得各自分得部分之單
        獨所有權，僅係夫妻一方財產狀態之變更，應仍屬於74
        年6月4日前取得之財產，既經法務部 93年4月26日法律
        決字第0930015208號函示在案，被告以系爭土地係被繼
        承人74年6月4日前取得，而否准列入請求權之計算範圍
        ，核無違誤，本件原處分應予維持。原告復執以爭執，
        所訴委不足採，原處分、訴願決定並無違誤，請准如答
        辯之聲明判決。
　　理  由
一、按「夫妻於上開民法第一千零三十條之一增訂前結婚，並適
    用聯合財產制，其聯合財產關係因配偶一方死亡而消滅者，
    如該聯合財產關係消滅之事實，發生於七十四年六月三日增
    訂民法第一千零三十條之一於同年月五日生效之後時，則適
    用消滅時有效之增訂民法第一千零三十條之一規定之結果，
    除因繼承或其他無償取得者外，凡夫妻於婚姻關係存續中取
    得，而於聯合財產關係消滅時現存之原有財產，並不區分此
    類財產取得於七十四年六月四日之前或同年月五日之後，均
    屬剩餘財產差額分配請求權之計算範圍。生存配偶依法行使
    剩餘財產差額分配請求權者，依遺產及贈與稅法之立法目的
    ，以及實質課稅原則，該被請求之部分即非屬遺產稅之課徵
    範圍，故得自遺產總額中扣除，免徵遺產稅。」為司法院大
    法官會議釋字第620號解釋在案。
二、本院前審對於被告以被繼承人所遺臺中市○區○○段32之15
    6地號土地公告現值16,871,680元，屬 74年6月4日以前取得
    之財產，不能列入剩餘財產差額分配請求權扣除額計算範圍
    之復查決定，及財政部維持被告上開復查決定見解之訴願決
    定，認與法無違，而為駁回原告之訴之判決。經原告提起上
    訴後，已由最高行政法院判決，認夫妻於民法第 1030條之1
    增訂前結婚，並適用聯合財產制，其聯合財產關係因配偶一
    方死亡而消滅者，如該聯合財產關係消滅之事實，發生於74
    年6月3日增訂民法第1030條之1於同年月5日生效之後，則應
    適用聯合財產關係消滅時有效之增訂民法第 1030條之1規定
    ，除因繼承或其他無償取得者外，凡夫妻於婚姻關係存續中
    取得，而於聯合財產關係消滅時現存之原有財產，並不區分
    此類財產取得於 74年6月4日之前或同年月5日之後，均屬剩
    餘財產差額分配請求權之計算範圍。生存配偶依法行使剩餘
    財產差額分配請求權者，依遺產及贈與稅法之立法目的，以
    及實質課稅原則，該被請求之部分即非屬遺產稅之課徵範圍
    ，故得自遺產總額中扣除，免徵遺產稅，而撤銷本院前審之
    判決，發回本院另行審理。是依行政訴訟法第260條第3項之
    規定，本院審理時，自受最高行政法院所為前開廢棄理由之
    法律上判斷之拘束。
三、查本件原告之配偶陳王秀女即被繼承人所遺臺中市○區○○
    段 32之156地號土地，如列入剩餘財產差額分配請求權扣除
    額計算範圍，其遺產淨額將有變更，亦經被告表示無誤。從
    而，被告本件復查決定既係以：被繼承人所遺臺中市○區○
    ○段32之156地號土地，係分割自同地段32之1地號土地，登
    記原因為和解共有物分割，取得日期 88年4月20日，其前次
    移轉時為 62年6月，有土登記謄本及共有土地分割明細表可
    稽。遂依財政部 93年5月17日台財稅字第0930452552號函附
    法務部 93年4月26日法律決字第0930015208號函示，夫妻一
    方於74年6月4日前取得與他人共有之土地，在聯合財產關係
    消滅前因和解共有物分割而為單獨所有者，由於分割之行為
    僅係在使夫妻之一方與他共有人就存在於共有土地全部之應
    有部分，互相移轉，而取得各自分得部分之單獨所有權，僅
    係夫妻一方財產狀態之變更，認應仍屬於74年6月4日前取得
    之財產，而依上揭函示，以原告主張列入請求權扣除額計算
    ，不足採取，而駁回原告復查之申請。是被告復查決定純係
    以系爭上開土地之取得，為74年6月4日前，認無民法第1030
    條之 1之適用，而駁回原告復查申請。揆諸前開說明，於法
    自屬違誤，訴願決定未予糾正，亦有不合，應由本院將訴願
    決定及復查決定撤銷，由被告再依事證，另為合法之決定，
    以符法治。此外，兩造其餘之主張及舉證，均不足以影響本
    件判決之結果，爰不另一一指陳。
據上論結，本件原告之訴為有理由，依行政訴訟法第195條第1項
前段、第98條第1項前段，判決如主文。
中　　華　　民　　國　　96　　年　　12　　月　　5　　 日
                  第四庭審判長法  官  沈  應  南
                              法  官　許  金  釵
                              法  官　許  武  峰
以上正本證明與原本無異。
如不服本判決，應於判決送達後20日內向本院提出上訴書狀，其
未表明上訴理由者，應於提起上訴後20日內向本院提出上訴理由
書（須依對造人數附具繕本）；如於本判決宣示或公告後送達前
提起上訴者，應於判決送達後20日內補提上訴理由書（須附繕本
）。未表明上訴理由者，逕以裁定駁回。
中　　華　　民　　國　　96　　年　  12　　月　  5　 　日
                              書記官  廖  倩  慧
